【裁判字號】    87,自,290
【裁判日期】    901130
【裁判案由】    侵占
【裁判全文】
臺灣臺北地方法院刑事判決                          八十七年度自字第二九０號
    自  訴  人  辛○○○
                甲○○
    右  二  人
    共同代理人  林維堯律師
    自  訴  人  丙○○
                乙○○
                戊○○
                庚○○
    右  六  人
    共同代理人  壬○○律師
    擔當訴訟人  台灣台北地方法院檢察署檢察官
    被      告  己○○
                丁○○
    右  一  人
    選任辯護人  林菊芳
右列被告因侵占案件，經自訴人提起自訴，本院判決如左：
    主  文
己○○、丁○○均無罪。
    理  由
一、自訴意旨如附件之自訴狀影本所載。
二、本件自訴人乙○○、戊○○、庚○○與被告己○○、丁○○間係屬兄弟姊妹關係
    ，業經渠等所自承在卷，並有戶籍謄本在卷可稽，是自訴人乙○○、戊○○、庚○○自訴被告己○○、丁○○所涉侵占罪嫌部分，依刑法第三百三十八條及第三
    百二十四條第二項之規定，均屬告訴乃論之罪，而依刑事訴訟法第三百二十五條
    第一項之規定，自訴人乙○○、戊○○、庚○○自得於第一審辯論終結前撤回其
    自訴，茲據自訴人乙○○、戊○○、庚○○分別於民國八十七年八月十八日及八
    十七年九月一日具狀撤回其對被告己○○、丁○○所涉侵占罪嫌部分之自訴，是
    該撤回自訴之侵占罪嫌部分，即非本院審理之範圍，合先敘明。
三、按犯罪事實應依證據認定之，無證據不得推定其犯罪事實。又不能證明被告犯罪
    者，應諭知無罪之判決，刑事訴訟法第一百五十四條、第三百零一條第一項分別
    定有明文。又被害人所述被害情形如無瑕疵可指，而就其他方面調查又與事實相
    符，其供述始足據為判決之基礎；且告訴人之告訴，係以使被告受刑事訴追為目
    的，是其陳述是否與事實相符，仍應調查其他證據以資審認（最高法院三十二年
    上字第六五七號、五十二年台上字第一三００號判例參照）。又事實之認定，應
    憑證據，如未能發現相當證據，或證據不足以證明，自不能以推測或擬制之方法
    ，為裁判基礎（最高法院四十年台上字第八六號判例參照）。另認定犯罪事實所
    憑之證據，雖不以直接證據為限，間接證據亦包括在內；然而無論直接或間接證
    據，其為訴訟上之證明，須於通常一般之人不致有所懷疑，而得確信其為真實之
    程度者，始得據為有罪之認定，倘其證明尚未達到此一程度，而有合理之懷疑存
    在時，即無從為有罪之認定，亦有最高法院七十六年台上字第四九八六號判例可
    資參照。又按刑法上之侵占罪，須持有人變易其原來之持有意思而為不法所有之
    意思，始能成立，如僅將持有物延不交還或有其他原因致一時未能交還，既缺乏
    主觀要件，即難遽以該罪相繩，最高法院六十八年台上字第三一四六號著有判例
    可資參照。
四、本件自訴人辛○○○、甲○○、丙○○、乙○○、戊○○、庚○○認被告己○○
    、丁○○分別涉有刑法第三百三十五條第一項之侵占罪及第二百十六條、第二百
    十條之行使偽造文書罪嫌，無非係以：被告己○○將其父過世後所遺留之現金及
    告別式奠儀收入扣除相關費用後所結餘之新台幣（下同）十九萬五千零四十六元
    留存於其所經營之公司，顯涉有侵占罪嫌；而被告丁○○就其母生前委託管理之
    存款流向交代不清，並於其母過世後偽造取款條持以提領款項，而將其母存款予
    以侵占入己，復將共同繼承之遺產所購買之墓園，擅自登記在其名下，顯已涉嫌
    侵占及偽造文書罪嫌，並有自訴人所提出之收入明細表影本、代筆遺囑影本、提
    款條影本及墓地使用合約書影本在卷可稽為其主要論據。訊據被告己○○固不否
    認確有受託保管前開款項，被告丁○○雖不否認其有受託管理其母之存款，並曾
    持取款條提領款項，以及該墓園確係登記於其名下等事實，然被告己○○及丁○○均堅詞否認有何侵占及偽造文書之犯行，被告己○○辯稱：其受託保管上開款
    項並未將之據為己用，自無侵占之意圖等語；被告丁○○則辯稱：所管理之存款
    均係供作其母日常生活費及醫藥費所使用，且相關款項之支出均係依據其母生前
    所立具之遺囑所為，而墓園之登記僅有使用權，並不能持分，其並無侵占及偽造
    文書之行為等語。
五、經查，被告己○○就其父王萬傳於八十二年三月十五日過世後所遺留之現金及告
    別式奠儀收入經扣除相關費用後所結餘之四百十九萬五千零四十六元，僅將四百
    萬元交出由兄弟姊妹八人平分，而將尾款十九萬五千零四十六元留存於被告己○○所經營之公司等情，業經自訴代理人壬○○律師陳明在卷，且為被告己○○所
    不否認，並有自訴人所提出之收入明細表影本在卷可稽；然自訴人辛○○○、甲○○、丙○○、乙○○、戊○○、庚○○與被告己○○於八十六年九月二十一日
    就有關其父王萬傳及其母王陳彩蕊之遺產處理事宜簽立委任狀，約定由被告己○○與自訴人庚○○、乙○○選任律師辦理其父母所有遺產之動產、不動產等一切
    財產分配事宜，此有被告己○○所提出之委任狀影本在卷可按，足見自訴人與被
    告己○○間迄至八十六年九月二十一日仍未就其父母所有遺產辦妥相關分配事宜
    ，自難認被告己○○就其保管之上開款項並未交付即有不法所有之意圖；而自訴
    代理人壬○○律師於本院八十八年八月四日調查中亦陳稱：「（問：有關己○○
    對十九萬元部分於起訴前是否曾委託你發函催討？）自訴人委託我發函部分僅止
    於丁○○，有關己○○部分並無處理。」等語；徵諸被告己○○既將上開結餘款
    項中之四百萬元交付分配與自訴人，自無將尾款十九萬餘元拒不分配之理；參諸
    自訴人迄今亦未能提供積極證據證明被告己○○有何拒不交付上開款項及將上開
    款項供作己用之情事，自難僅以被告己○○於自訴人提起本件自訴時仍持有上開
    款項即認其有何不法所有之意圖。次查，林口頂福陵園確係由被告丁○○於八十
    二年三月二十三日簽立墓地使用、墓園工程合約書，業經被告丁○○自承在卷，
    並有自訴人所提供之上開合約書影本在卷可按；然依合約書第十一條之規定：「
    乙方於於墓園工程完成後應發給甲方（即被告丁○○）墓地永久使用證供甲方收
    執為憑，‧‧‧」，是被告丁○○僅依該合約書所取得僅係該墓地之永久使用證
    ；又依被告丁○○所提出之墓地使用證書觀之，其上記載該墓地係供其父王萬傳
    埋葬使用，而被告丁○○僅為使用人王萬傳之家族代表，並非該墓地之所有權人
    及使用權人；徵諸被告丁○○並未將上開墓地轉讓出售，而自訴人迄今亦未提供
    相關事證足認被告丁○○就上開墓地有排除其他繼承人（即本件自訴人）行使權
    利之情事，自無從僅以上開事實逕認被告丁○○確有將上開墓地予以侵占入己之
    意圖。又查，自訴人辛○○○、甲○○、丙○○、乙○○、戊○○、庚○○與被
    告己○○、丁○○之母王陳蕊於八十二年四月十九日預立代筆遺囑，約定就其所
    有九百萬元之定期存款及借與次子己○○之一百萬元，合計一千萬元，交由被告
    丁○○管理，作為其本人日用、醫藥費及身後喪葬費之用等情，業經被告丁○○
    供明在卷，且為自訴人所不否認，並有自訴人所提出之代筆遺囑影本在卷可參；
    又被告丁○○就其所管理上開款項之資金流向，業經其於八十七年六月二十三日
    提出相關帳目明細在卷可參，而被告丁○○基於前開代筆遺囑所為相關之支出，
    本難謂有何不法所有之情事，況自訴人迄今亦未能提供積極證據證明被告丁○○
    確有擅將上開款項挪作己用之情事，自難逕認被告丁○○就上開受託管理之款項
    有何侵占之犯行。又自訴人及被告丁○○之母王陳蕊所有之陽信商業銀行帳戶，
    先後於八十三年十一月七日、八十四年六月五日及八十六年七月二十八日分別遭
    提領二百萬元、二百萬元及八十萬四千五百元等情，業經被告丁○○自承在卷，
    並有陽信商業銀行八十八年一月二十七日（八八）陽信銀字第一四八號函及所檢
    送之取款條影本在卷可稽；然被告丁○○既經其母王陳蕊以代筆遺囑概括授權管
    理上開存款，是其於授權範圍內先後於八十三年十一月七日及八十四年六月五日
    以其母王陳蕊之名義書立取款條持之提領款項，尚難認有何偽造文書及侵占之情
    事。又自訴人及被告丁○○之母王陳蕊雖於八十六年七月二十七日過世，此有訃
    文一份在卷可參；然被告己○○於本院八十七年七月十四日調查中供稱：「（問
    ：星期六去時母親有無提到存款？）母親說有七、八十萬元存款要好好的去辦理
    ，我不清楚有無提到要潭把存款領出來。‧‧‧」等語，足見被告丁○○所稱其
    母要以該筆款項供作喪葬費用乙節，應非虛言；又被告丁○○於八十六年七月二
    十八日所提領之上開款項，其中五十萬元確曾交付被告己○○供作其母喪葬費用
    所使用等情，亦經被告己○○供明在卷；而被告丁○○所提領之前開款項，除上
    開五十萬元外，多數係用作相關喪葬費用所使用，亦有其所提出之支出明細及永
    豐公司估價明細表影本在卷可參；徵諸被告丁○○受託管理之上開款項，依據前
    開代筆遺囑內容所載均係供作其母王陳蕊日用、醫藥費及身後喪葬費之用等情，
    是被告丁○○本於其母王陳蕊生前之指示及上開代筆遺囑之意旨，於其母過世後
    之八十六年七月二十八日持以其母名義所書立之取款條提領款項供作喪葬費用所
    使用，尚難認有何偽造文書之故意。又被告丁○○所提領之上開款項，其中五十
    萬元嗣由被告己○○交付自訴人甲○○所使用，亦經被告己○○供明在卷，且自
    訴人甲○○於本院八十七年十一月十日審理中亦自承其於八十六年八、九月份有
    向己○○借過五十萬元等語，另其餘之款項多係用作相關喪葬費用所使用，亦有
    被告丁○○所提出之前開支出明細及永豐公司估價明細表影本在卷可參，是自難
    逕認被告丁○○就上開提領之款項有何據為己用之情事。綜上所述，被告己○○
    及丁○○就其保管之款項及墓地，既無不法所有之意圖，亦無易持有為所有之行
    為，而被告丁○○以其母名義之取款條提領款項行為，或屬有權製作，或無犯罪
    之故意，自難僅以自訴人片面之指訴遽以上開罪名相繩，是被告己○○及丁○○
    所涉之上開侵占及偽造文書犯行，均屬無從證明。此外，復查無其他積極證據足
    資證明被告己○○及丁○○有何侵占及偽造文書之犯行，依照前開之說明，自應
    均為被告無罪之諭知。
六、自訴人辛○○○、甲○○、丙○○、乙○○、戊○○、庚○○經合法通知，無正
    當理由不到庭，爰不待其陳述，由檢察官擔當訴訟，而為判決，併予敘明。
據上論斷，應依刑事訴訟法第三百四十三條、第三百零一條第一項、第三百三十一條
第一項後段、第二項，判決如主文。
本案經檢察官張安箴到庭執行職務。
中    華    民    國      九十      年      十一      月      三十      日
                                      臺灣臺北地方法院刑事第九庭
                                          法  官  黃雅君
右正本證明與原本無異。
如不服本判決，應於判決送達後十日內向本院提出上訴狀(應抄附繕本)。告訴人
或被害人如對於本判決不服者，應具備理由請求檢察官上訴，其上訴期間之計算
係以檢察官收受判決正本之日期為準。
                                          書記官  陳怡如
中    華    民    國      九十一    年        一      月        三      日


司法院資訊處製作；財團法人民間司法改革基金會備份。
